【裁判字號】    98,訴,3396
【裁判日期】    990119
【裁判案由】    妨害自由等
【裁判全文】
臺灣臺中地方法院刑事判決              98年度訴字第3396號
公  訴  人  臺灣臺中地方法院檢察署檢察官
被      告  戊○○
            丙○○
上列被告等因妨害自由等案件，經檢察官提起公訴(97年度偵字
第25511號、98年度偵字第5783號)，本院判決如下：
    主    文
戊○○共同犯剝奪他人行動自由罪，處有期徒刑肆月，如易科罰
金，以新臺幣壹仟元折算壹日。
丙○○共同犯傷害罪，累犯，處有期徒刑月，如易科罰金，以
新臺幣壹仟元折算壹日；又共同犯剝奪他人行動自由罪，累犯，
處有期徒刑伍月，如易科罰金，以新臺幣壹仟元折算壹日。應執
行有期徒刑柒月，如易科罰金，以新臺幣壹仟元折算壹日。
    犯罪事實
一、丙○○前於民國81年間因違反肅清煙毒條例、槍砲彈藥刀械
    管制條例、麻醉藥品管理條例等案件，分別經臺灣高等法院
    臺中分院以82年度上訴字第2002號判處應執行有期徒刑4年
    、以81年度上易字第1785號判處有期徒刑6月確定，合併定
    應執行有期徒刑4年3月確定，於83年11月11日假釋交付保護
    管束，嗣因假釋期間另犯罪，經撤銷假釋，執行殘刑；又於
    85年間因違反肅清煙毒條例、麻醉藥品管理條例等案件，經
    同院以86年度上訴字第271號判處應執行有期徒刑4年確定，
    與其另犯違反稅捐稽徵法案件合併定應執行有期徒刑4年2月
    確定(經本院以88年度訴字第462號判處有期徒刑4月確定)；
    復於86年間因持有毒品、贓物、違反槍砲彈藥刀械管制條例
    等案件，經本院以87年度訴字第227號分別判處有期徒刑3月
    、10月、6月，應執行有期徒刑1年5月確定，上開案件經接
    續執行，於90年4月27日假釋交付保護管束，於93年12月23
    日保護管束期滿，未經撤銷假釋，所餘刑期視為執行完畢。
二、緣戊○○係楊朝蓁(原名乙○○，下仍稱乙○○)所承攬臺中
    市○○區○○路476巷31號對面之中科一品建築工地消防工
    程之下游包商，因戊○○認其承作之工程已經完成，而乙○○積欠工程尾款新臺幣(下同)26萬元遲未給付，一再推託，
    乃請丙○○出面代為談判催討，丙○○遂邀同丁○○ (由本
    院另行判決)於97年9月20日上午某時，由丁○○駕駛丙○○
    所有車牌號碼6272-NJ號自小客車(下稱A車)，搭載丙○○至
    臺中市與戊○○會合後，3人隨即前往乙○○位於臺中縣清
    水鎮○○路6號住處要求乙○○給付工程尾款。因雙方未能
    達成共識，乃決定至上開工地釐清雙方認知上之差異，而於
    同日中午12時許，由戊○○駕駛A車搭載丙○○，乙○○則
    駕駛車牌號碼7717-LQ號自小客車(下稱B車)搭載丁○○前往
    上開工地現場勘察。詎因乙○○堅持戊○○並未完工，與丙○○在該工地發生爭執，丙○○竟單獨基於傷害之犯意，以
    腳踹乙○○之腹部，並於同日下午1時許，乙○○表示欲回
    家拿取資料時，丙○○因恐乙○○藉機逃脫，與戊○○、丁○○共同基於剝奪人之行動自由之犯意聯絡，指示戊○○駕
    駛B車，丁○○駕駛A車，丙○○則強行將乙○○推、拉至A
    車後座，並坐在乙○○身旁之方式離開工地，將乙○○置於
    實力支配下。A車行進間，因丙○○要求乙○○償還積欠戊○○之款項，乙○○表示沒有錢，丙○○乃承上傷害之犯意
    ，徒手毆打乙○○之臉部，並向乙○○恫赫稱：「連這種錢
    都敢拗，你準備要死了」、「不還錢就要載到山上去毒打」
    等語，以此加害生命、身體之事恐嚇乙○○，致乙○○心生
    畏懼；丙○○復又指示丁○○將車停在臺中縣清水鎮○○路
    ○○道路旁之墓園，要乙○○下車協談如何償還款項，乙○○表示手頭沒有錢後，丙○○心生不滿，又承上傷害之犯意
    ，並與戊○○、丁○○共同基於傷害，與丁○○另基於恐嚇
    之犯意聯絡，由丙○○以腳踹乙○○胸部、腹部，戊○○、
    丁○○則於丙○○歇手時，勸說乙○○趕快籌款；丙○○並
    要丁○○撥打電話予真實姓名年籍均不詳綽號「阿凱」之成
    年男子，要「阿凱」購買鹽巴、辣椒及鞭炮等物到場，以此
    加害身體之事，恐嚇乙○○，使乙○○心生畏懼，致生危害
    於乙○○之安全，迫使乙○○撥打電話請其妻林桂吉籌錢，
    適因有警察撥打乙○○之行動電話關心情況，丙○○不滿乙○○家人報警，又再對乙○○下巴、身體拳打腳踢。乙○○
    迫不得已，乃撥打電話要求林桂吉請警察離開住處，而於警
    察離開後，戊○○即駕駛B車、丙○○搭乘其後亦到達墓地
    現場，與渠等有剝奪人之行動自由犯意聯絡之「阿凱」所駕
    駛之自小客車，先行前往乙○○之住處收款，丁○○則在上
    揭墓園看守乙○○。嗣因林桂吉堅持待乙○○回家，始願交
    付款項，丙○○乃以電話通知丁○○將乙○○載回上址住處
    ，並於戊○○收到部分工程尾款5萬元後，於同日下午3、4
    時許，丙○○、戊○○、丁○○及「阿凱」始離開乙○○之
    上址住處，而以此非法方法剝奪乙○○之行動自由達3、4小
    時，乙○○因丙○○之毆打，致受有下顎挫傷、胸部挫傷之
    傷害。戊○○則於離開乙○○住處後，給付12,000元予丙○○作為報酬，丙○○並轉交其中5,000元予丁○○。
二、案經乙○○訴由臺中市警察局第六分局報請臺灣臺中地方法
    院檢察署檢察官偵查起訴。
    理    由
一、證據能力方面：
(一)法院若已使該被告以外之人立於證人之地位接受被告之詰問
    ，則因該被告以外之人業經以證人之身分於審判中具結陳述
    ，而被告亦經給予對該被告以外之人就此事項詰問之機會，
    此時法官亦能目睹該被告以外之人陳述之情形，則該被告以
    外之人先前在司法警察詢問時所為之陳述若與審判中相符者
    ，自得為證據，此觀諸刑事訴訟法第159條之2立法意旨乃以
    該被告以外之人於司法警察詢問時所為陳述與審判中陳述不
    符時，須先前陳述具有較可信之特別情況始得為證據之意旨
    自明。查證人即告訴人乙○○業經於本院審理時，使之立於
    證人之地位具結陳述，且經給予被告對其詰問之機會，而先
    前其以告訴人之身分，在司法警察詢問時所為之陳述，經核
    與審判中之陳述大致相符，揆諸上開說明，自得採為證據。
    故被告戊○○以其於警詢時之證言，屬於刑事訴訟法第159
    條第1項之傳聞證據，並無證據能力云云，自非可採。
(二)按被告以外之人於偵查中向檢察官所為之陳述，除顯有不可
    信之情況者外，得為證據，刑事訴訟法第159條之1第2項定
    有明文。蓋現行法之檢察官仍有訊問被告、證人及鑑定人之
    權限，其應踐行之程序又多有保障被告或被害人之規定，證
    人、鑑定人於偵查中亦均須具結，就刑事訴訟而言，其司法
    屬性甚高；而檢察官於偵查程序取得之供述證據，其過程復
    尚能遵守法令之規定，是其訊問時之外部情況，積極上具有
    某程度之可信性，除消極上顯有不可信之情況者外，均得為
    證據。故主張其為不可信積極存在之一方，自應就此欠缺可
    信性外部保障之情形負舉證責任(最高法院98年臺上字第290
    4號判決意旨參照)。是被告以外之人前於偵查中已具結而為
    證述，除反對該項供述得具有證據能力之一方，已釋明「顯
    有不可信之情況」之理由外，不宜遽指該證人於偵查中之陳
    述不具證據能力，方符前揭法條之立法意旨。證人即告訴人
    乙○○於偵查中以證人身分具結作證，並於本院審理時另基
    於證人地位具結作證，在賦予被告對質詰問機會之情形下為
    證述，所述內容前後一致，且於檢察官訊問時之證述，依筆
    錄之記載，並無證據顯示係遭受強暴、脅迫、詐欺、利誘等
    外力干擾情形，或在影響其心理狀況致妨礙其自由陳述等顯
    不可信之情況，被告戊○○雖反對其於偵查中之供述具有證
    據能力，惟未能釋明上開供述有何顯不可信之情況，依上揭
    說明，證人乙○○於偵查中具結後向檢察官所為之證述，依
    刑事訴訟法第159條之1第2項自具有證據能力。
(三)次按被告以外之人(包括證人、鑑定人、告訴人、被害人及
    共同被告等)於審判外之陳述雖不符刑事訴訟法第159條之1
    至之4等4條之規定，而經當事人於審判程序同意作為證據，
    法院審酌該言詞陳述或書面陳述作成時之情況，認為適當者
    ，亦得為證據；當事人、代理人或辯護人於法院調查證據時
    ，知有刑事訴訟法第159條第1項不得為證據之情形，而未於
    言詞辯論終結前聲明異議者，視為有前項之同意，同法第15
    9條之5定有明文。證人林桂吉於偵訊時所為之陳述，對被告
    戊○○、丙○○而言，性質上雖屬傳聞證據，惟經被告2人
    於本院準備程序時同意引為審判期日調查之證據，且經本院
    審理時予以提示並告以要旨，經公訴人、被告2人表示意見
    ，均未於言詞辯論終結前聲明異議，本院審認上開證據作成
    時之情況，應無違法取證或不當情事，與本案待證事實間復
    具有相當之關聯性，以之作為證據應屬適當，依刑事訴訟法
    第159條之5規定，自有證據能力。
(四)本案判決以下引用之非供述證據，經本院依法踐行調查證據
    程序，公訴人及被告均不爭執各該證據之證據能力，且亦查
    無依法應排除其證據能力之情形，是後述所引用證據之證據
    能力均無疑義。
二、認定犯罪事實所憑之證據及理由：
    訊據被告戊○○、丙○○固不否認因告訴人乙○○與戊○○
    間工程款糾紛，其2人與同案被告丁○○於97年9月20日上午
    先至乙○○住處協商後，因無共識，乃同至臺中市○○區○○路476巷31號對面之中科一品建築工地現場釐清雙方認知
    上之差距，丙○○並與乙○○在上開工地發生爭執。同日下
    午1時許，乙○○表示欲回家拿資料時，丙○○、戊○○因
    恐乙○○藉機逃脫，要求乙○○搭乘丁○○駕駛之A車後座
    ，丙○○坐在乙○○身旁，戊○○則駕駛B車跟隨其後，丙○○並指示丁○○駕車將乙○○載到臺中縣清水鎮○○路○○道路旁之墓園協談如何償還工程尾款，嗣經乙○○之妻林
    桂吉籌得5萬元，乃由戊○○駕駛B車、丙○○則搭乘其後至
    墓園綽號「阿凱」之男子駕駛之自小客車先行返回乙○○住
    處向林桂吉取款，因林桂吉堅持待乙○○回家始交付5萬元
    ，始由丁○○駕駛A車搭載乙○○返家，待戊○○收到部分
    款項5萬元後，丙○○、戊○○、丁○○及「阿凱」始離開
    乙○○之上址住處，戊○○並給付12,000元予丙○○，丙○○分給丁○○5,000元作為報酬之事實，惟均矢口否認有何
    妨害自由之犯行，被告丙○○另並否認有何恐嚇、傷害犯行
    。被告戊○○辯稱：乙○○欠伊工程款26萬元，伊找乙○○
    ，他都避不見面，騙伊好幾次，伊找丙○○作伴去向乙○○
    要錢，在工地時因為乙○○和工地的人喝酒不理我們，所以
    和丙○○有爭執，之後乙○○說要回家去拿扣款的資料，就
    由伊開乙○○的車，丙○○、乙○○、丁○○同車，伊不知
    道為何會停在墓園，可能他們在車上有爭執，當時伊在車上
    吃便當，吃完便當下車看到乙○○和丙○○在打架。我們在
    墓園停留1、2個小時，乙○○一下子打電話給上包說要將款
    項移給伊，伊不要，後來又說要把車子給伊，但車子是他父
    親的名字，後來他又打電話給他太太，請他太太籌錢，最後
    有說要先拿5萬元給伊云云；被告丙○○辯稱：當天伊和丁○○、戊○○去乙○○家協調工程款，乙○○約我們去工地
    談，我們向乙○○要錢，好言跟他說，但乙○○不只不給錢
    ，還說沒有錢不然將他打死，伊很生氣，有和乙○○吵架，
    但沒有打乙○○，因為當時伊右手鎖骨脫臼，所以才叫丁○○開車載伊，伊沒有辦法打乙○○，在墓園時，伊有和乙○○拉扯，推他叫他快點打電話，但沒有打乙○○，沒有恐嚇
    他。事後伊請戊○○拿一些錢救急，因為伊當時有施用毒品
    ，拿12,000元與本案沒有關係。且當天乙○○家人也有報警
    ，我們回到他家時警察也在場，如果我們有妨害自由，他為
    何當場不跟警察說云云。經查：
(一)上揭犯罪事實，業經證人即告訴人乙○○於警詢、偵訊及本
    院審理時證述綦詳，其於警詢時證稱：戊○○是伊負責臺中
    市○○區○○路476巷31號對面之中科一品建築工地的下游
    廠商，因他所負責工程尚未完工，伊無法將尾款給他，97年
    9月20日下午1時許，戊○○、丙○○和另一名男子 (即丁○○)在工地將伊押上車牌號碼6272-NJ號自小客車 (即A車)，
    由丁○○開車，丙○○與伊坐後座，戊○○駕駛伊的車，載
    伊至臺中縣清水鎮○○路○○道路旁的墓園，途中丙○○一
    直用手打伊的臉，到墓園後，丙○○叫伊下車，對伊拳打腳
    踢，戊○○和丁○○把風。丙○○打電話叫一名男子買鹽巴
    、辣椒及鞭炮來說要虐待伊用的。後來戊○○叫伊拿錢出來
    ，伊說現在沒錢，戊○○叫伊把車牌號碼7717-LQ號自小客
    車 (即B車)過戶給他，伊跟他說車子在伊父親名下，他們就
    叫伊打電話回家，叫家裡最少拿5萬元出來，不然不放過伊
    ，伊就打電話給伊老婆想辦法拿錢，後來伊老婆領到錢，戊○○開伊的車，丙○○跟後來來的該名男子開另1部車先到
    伊家裡，丁○○在現場看著伊，因伊老婆跟戊○○說沒有看
    到伊，不會給錢，後來有人打電話給丁○○，丁○○才載伊
    回家拿錢等語【見臺中市警察局第六分局中分六警偵字第09
    70034434號卷(下稱警卷)第1至4頁】；於偵訊時證稱：離開
    工地時，伊不是自願上車，伊本來想自己開車，他們不讓伊
    開，硬將伊推上車，由丁○○開車丙○○跟伊坐在後座，戊○○開伊的車，離開工地轉個彎丙○○就開始打伊，在車上
    打伊眼睛，丙○○說要將伊載到附近山上去毒打，墓園就在
    伊回家的路上附近，那裡附近沒有人家，草長得很高。在墓
    園他們同時下車，戊○○和丁○○是往路口看，背對著伊，
    距離約伊現在站的地方到檢察官後面的牆壁，丙○○打伊一
    頓後他們才吃飯，後來丙○○聽到有警察，就一陣亂打打到
    伊下巴等語【見臺灣臺中地方法院檢察署97年度偵字第2551
    1號卷(下稱偵字第25511號卷)第42至43頁、第47至48頁】；
    於本院審理時證稱：戊○○是伊消防工程的下包，伊因認為
    戊○○工程未完工，所以留26萬元尾款沒有給伊，但戊○○
    認為他已經完工，所以有糾紛，97年9月20日上午戊○○、
    丙○○和丁○○開兩台車到伊臺中縣清水鎮○○路6號住處
    找伊，在伊家裡大小聲，伊父親出來就跟他們說為何罵人，
    他們才閉嘴，後來伊就說不然去工地看，我們就去臺中市○○區○○路476巷31號對面的中科一品建築工地，伊開自己
    的車載丁○○，而戊○○、丙○○開一台車，戊○○的車放
    在伊家，到工地後，雙方說不合，丙○○就開始打伊，他用
    腳踹伊的肚子，踹了一下，有工地主任就出來說不要在這裡
    鬧事。後來他們說看錢要怎麼算，伊說伊還有款項沒有請，
    要給他們領，但他們不願意，伊說不然回家去看伊父親有沒
    有錢，但丙○○就說伊一直拖，他不願意，當天中午12點多
    離開工地時，丙○○要伊坐他的車，也不准讓伊自己開車，
    伊不肯，丙○○就用推和拖的將伊押上他的車，丙○○的車
    是丁○○開車，伊坐在丁○○後面，丙○○坐在伊右手邊，
    戊○○開伊的車，之後他們就開車，伊不知道他們要載伊去
    哪裡，在工地的時候就有說要押伊到山上打，伊上車後，丙○○就一直打伊眼睛，想到就打，他說叫伊想一下要找誰，
    還說「連這種錢都敢拗，你準備要死了」、「不還錢就要載
    到山上去毒打」等恐嚇的話，因為伊說伊沒有錢，不然就打
    死伊好了，他就說把你載到后里橋，連車帶人推下去。後來
    車就開到了伊家附近的墓園，是戊○○開在前面帶路的，到
    了墓園然後車就停下來了，他們就叫伊下車，丙○○一下車
    就開始揍伊，他用腳踹伊肚子、胸部，他還說你還裝，伊知
    道一開始戊○○、丁○○有先吃便當，後來伊比較有知覺時
    ，是看到他們站在背對伊和丙○○的地方，他們兩人沒有阻
    止丙○○打伊。後來丙○○去上廁所，丁○○、戊○○有來
    跟伊說趕快說要跟誰拿錢，不然丙○○生氣起來，又要打伊
    。之後他們就叫伊打電話叫伊父親將車子要過戶給他，伊父
    親不肯過戶，後來因為家人有報警，警察打電話來問伊，伊
    只跟警察說伊在山上，不敢說伊在墓園，因為他們人都在旁
    邊，伊也不敢請求警察協助，丙○○聽到警察和伊講電話，
    伊一掛完電話丙○○就一直打伊，後來伊就又打電話回去給
    家人說，請他們叫警察離開，我們到墓園1小時後一個高高
    的男子有到場，戊○○還有出去帶他，是在開車往墓園途中
    ，在車上丙○○叫丁○○打電話叫他過來談，由丁○○一邊
    開車一邊講電話，丙○○在後座叫丁○○轉達說要叫該高高
    的男子買鞭炮、辣椒等東西過來，但伊沒有看到該高高的男
    子有帶什麼東西過來。之後伊太太拿錢回來，我們等了十幾
    分鐘，才出發回家，當時是戊○○、丙○○、該高高的男子
    一起到伊家裡拿錢，伊太太說要伊回家才願意拿錢，所以才
    又打電話叫丁○○載伊回家，下午3、4點左右，丁○○開丙○○的車載伊回家，他們拿錢沒有馬上離開，伊有拿單據讓
    他們簽收，所以他們應該是在下午4點多離開伊家。戊○○
    是在這個案件發生後，才以民事訴訟向伊請求等語 (見本院
    卷第75至78頁)，所述前後一致，亦與其所受下顎挫傷、胸
    部挫傷等之傷勢相符，有其提出之神岡童醫院診斷證明書 (
    見警卷第19頁)在卷可參，苟非確有其事，證人乙○○歷經
    上開偵、審過程，何以能對於前開重要事項清楚陳述而無反
    覆。且其上開所述，復與同案被告丁○○於偵訊時以證人身
    分證稱：當天是丙○○開車到伊家，叫伊跟他去臺中，丙○○說他沒有駕照，要伊幫他開車去臺中找朋友，丙○○的手
    好好的。伊開車載丙○○到臺中市與丙○○朋友戊○○會面
    後，去一個人家(即乙○○住處)，丙○○向那個人要工錢，
    並與該人一起去工地，伊是坐被要錢的人的車去工地，伊聽
    到丙○○和被要錢的人為了錢的事在爭吵。後來他們說要回
    去，丙○○說怕那人跑掉，要那人坐我們開的車，伊就開車
    載丙○○和被要錢的人，伊看到丙○○把手搭在那人肩上，
    那人原不想上車有抗拒，但丙○○叫戊○○去開被要錢的人
    的車，那人才上車，當時丙○○和被要錢的人坐在後座，在
    車上丙○○叫那人要還錢，講很多話，警告他的語氣很多，
    被要錢的人很少講話，丙○○在車上有打被要錢的人，因為
    伊在開車，沒有看到打哪裡，伊有聽到聲音，好像是打嘴巴
    ，丙○○邊打邊罵三字經，不只打一下。原本是要回被要錢
    的人的家，中途丙○○叫伊往山上開，開到一處墓園，下車
    後，伊先在車旁吃便當，丙○○在車上已經吃完便當，就去
    打被要錢的人，伊沒想到在墓園會打成這樣，丙○○是用手
    打的，伊看到被害人被打到地上，沒有看到有流血，內傷是
    一定有的。「阿凱」是伊打電話叫他來的，是丙○○教伊叫
    「阿凱」買鹽巴、辣椒、鞭炮，要嚇被要錢的人。後來，戊○○開被要錢的人的車先走，「阿凱」載丙○○走第2部，
    伊留在墓園，丙○○叫伊等10分鐘後先開車載被要錢的人到
    別的地方，伊就先載那人去吃飯，在附近等，之後丙○○有
    打電話叫伊載那人回去。後來丙○○拿5千元給伊說是那天
    的工資等語(見偵字第25511號卷第20至24頁、第59至60頁)
    ；證人即乙○○之妻林桂吉於偵訊時證稱：97年9月20日當
    天伊先生乙○○用手機打伊的手機，說他在山上，問伊有沒
    有5萬元拿回家，沒有多說其他的。伊回到家後，就打電話
    給乙○○。當時有警察過來瞭解，說有人報警說乙○○是否
    被人挾持，警察問伊乙○○的電話，並打電話給乙○○，之
    後乙○○打電話給伊，叫伊跟警察說沒有事，要警察先離開
    ，警察離開後，伊打電話給乙○○說警察離開了，半小時後
    ，戊○○開乙○○的車先到，第2部車是另外一個先生跟一
    個朋友，伊說要見到乙○○才要拿錢給他，隔了10至20分鐘
    後乙○○才回來等語(見偵字第25511號卷第40至41頁)之經
    過情節一致，益徵證人乙○○上揭證述並非捏造誣陷被告戊○○、丙○○之語，應堪採信。至於證人乙○○就被告丁○○係何時撥打電話予綽號「阿凱」之人一節，於警詢及本院
    審理時前後所述時點雖略有所出入，惟證人所為之供述證言
    ，係由證人陳述其所親身經歷事實之內容，而證人均係於體
    驗事實後之一段期間，方於警詢或檢察官偵訊時為陳述，更
    於其後之一段期間，始於審判中接受檢、辯或被告之詰問，
    受限於人之記憶能力及言語表達能力有限，本難期證人於警
    詢或檢察官偵訊時，能鉅細無遺完全供述呈現其所經歷之事
    實內容，更無從期待其於法院審理時，能一字不漏完全轉述
    先前所證述之內容。從而，經交互詰問後，於綜核證人歷次
    陳述之內容時，自應著重於證人對於待證事實主要內容之先
    後陳述有無重大歧異，藉此以判斷其證言之證明力高低，不
    得僅因證人所供述之部分內容不確定，或於交互詰問過程中
    ，就同一問題之回答有先後更正或不一致之處；或證人先前
    證述之內容，與其於交互詰問時所證述之內容未完全一致，
    即全盤否認證人證言之真實性(最高法院97年度臺上字第96
    號判決意旨參照)。而本案案發距今已逾1年，而證人乙○○
    於警詢時之證述，距離本案案發時間僅間隔2日，當時記憶
    自較清晰、深刻，不致因時隔日久而遺忘案情，故其就有關
    被告丁○○係何時撥打電話予綽號「阿凱」之人一節，自以
    警詢時之證述應相較本院審理中所言可採，附此敘明。
(二)被告丙○○雖辯稱其並未毆打告訴人乙○○，被告戊○○、
    丙○○否認有剝奪乙○○行動自由云云。惟被告戊○○於警
    詢時供稱：伊打電話給丙○○叫他幫伊處理債務糾紛，在工
    地時丙○○有打乙○○，是用腳踢乙○○。後來是丙○○推
    乙○○上車，因為怕乙○○跑掉，才要乙○○坐6272-NJ號
    自小客車(即A車)，伊開乙○○車牌號碼7717-LQ號自小客車
    (即B車)。在墓園時，伊有叫乙○○將7717-LQ號自小客車過
    戶到伊名下，是要抵工程款。在墓園時，丙○○確實有毆打
    乙○○，伊有要求乙○○打電話回家籌錢，還伊工程款等語
    (見警卷第8至11頁)；於本院審理時坦認：在工地時，伊去
    福利社買煙回來看到丙○○和乙○○在拉扯，就是兩個人好
    像要打架的樣子，丙○○的腳有踢到乙○○的屁股。乙○○
    之前一直騙我們，因為怕乙○○跑掉，才由伊開乙○○的車
    等語(見本院卷第81頁)；被告丙○○於警詢時供稱：是戊○○叫伊來幫他處理債務糾紛，在工地時戊○○交代怕乙○○
    跑掉，所以伊才推乙○○上車，而由戊○○開乙○○的車等
    語(見警卷第14至15頁)；於偵訊時供稱：那天在工地時乙○○說要回去拿資料，伊怕他跑掉，叫他坐我們的車。伊叫丁○○將車開進一處岔路口進去幾十公尺，在那裡停下來，那
    裡草很高，停下來才知道是墓園等語(見偵字第25511號卷第
    65至66頁)；於本院審理時供認：那天是怕乙○○跑掉，所
    以伊推乙○○上伊的車，在途中，伊和乙○○協調沒有結果
    ，所以叫丁○○停在路邊，沒想到是墓園，是伊的車在前面
    先停的等語(見本院卷第81頁背面)。準此，本院綜合上情，
    本諸經驗法則及論理法則予以研判結果，復參以告訴人乙○○所提出之被告戊○○收受5萬元工程款之現金支出傳票(見
    警卷第20頁)、乙○○於偵訊時繪製之現場位置圖(見偵字第
    25511號卷第50頁)存卷可證，堪信證人乙○○所述應為真實
    。被告丙○○、戊○○前揭所辯，顯係顯係臨訟飾卸之詞，
    不足採信。
(三)被告丙○○另辯稱該日回到乙○○住處時有警察在場，如果
    伊有妨害自由，乙○○當時為何未報警云云，惟該日返回乙○○住處時，並無警察在場，丙○○所指在場之人是乙○○
    遠親叔叔一節，業經證人乙○○於本院審理時結證在卷(見
    本院卷第78頁背面)，且被告丙○○亦自承伊只是感覺那個
    人應該是警察，那個人沒有說他是警察等語，是被告丙○○
    此部分所辯，僅係其個人臆測之詞，況該時倘有警察在場，
    警察既已到場處理，豈有可能未表明身分之理，是被告丙○○此部分所辯，亦無足採。
(四)至於被告戊○○、丁○○在上開墓園雖未實際毆打告訴人，
    惟按意思之聯絡並不限於事前有所謀議，即僅於行為當時有
    共同犯意之聯絡者，亦屬之，且其表示之方法，亦不以明示
    通謀為必要，即相互間有默示之合致，亦無不可；共同正犯
    間，非僅就其自己實施之行為負其責任，並在犯意聯絡之範
    圍內，對於他共同正犯所實施之行為，亦應共同負責；又行
    為之分擔，亦不以每一階段均經參與為必要，倘具有相互利
    用其行為之合同意思所為，仍應負共同正犯之責，最高法院
    著有73年度臺上字第2364號判例、92年度上字第1905號判例
    、95年度臺上字第3084號、93年度臺上字第1033號裁判要旨
    可資參照。被告戊○○、丁○○就被告丙○○為上開傷害行
    為時，始終在場，且告訴人人身自由置於渠等之實力支配下
    ，其2人非但未加勸阻，反任由被告丙○○出手毆打告訴人
    ，益見其2人與被告丙○○相互間就傷害行為有相互利用之
    合同意思，仍應互相分擔犯罪行為，對於全部犯罪結果，應
    共同負責。
(五)綜上所述，被告丙○○、戊○○上揭所辯無非事後卸責之詞
    ，不足採信。本案事證明確，被告2人犯行洵堪認定，應予
    依法論科。
三、論罪量刑之理由：
(一)按刑法第302條第1項及第305條之罪，均係以人之自由為其
    保護之法益。而刑法第302條第1項之罪所稱之非法方法，已
    包括強暴、脅迫或恐嚇等一切不法手段在內。因之，如以非
    法方法剝奪他人行動自由行為繼續中，再對被害人施加恐嚇
    ，或以恐嚇之手段迫使被害人行無義務之事；則其恐嚇之行
    為，仍屬於非法方法剝奪行動自由之部分行為，應僅論以刑
    法第302條第1項之罪，無另成立同法第305條之罪之餘地(最
    高法院88年度臺上字第6758號、89年度臺上字第780號判決
    意旨參照)。被告丙○○、戊○○與同案被告丁○○，為迫
    使告訴人乙○○給付工程尾款，在離開上開工地時，以強暴
    之非法方法，於97年9月20日中午1時許，由被告丙○○將告
    訴人乙○○推、拉至同案被告丁○○所駕駛之A車後座，並
    由被告戊○○駕駛B車，剝奪乙○○之行動自由，被告丙○○於妨害自由行為繼續中，在車上、墓園，對告訴人所為恐
    嚇行為，自屬包含於妨害告訴人行動自由之同一意念之中，
    其恐嚇行為雖合於刑法第305條恐嚇危害安全之構成要件，
    仍應視為剝奪行動自由之部分行為，應依刑法第302條第1項
    論處，不再另論以恐嚇危害安全罪。
(二)被告丙○○先後在工地、車上、墓地，以徒手或腳踢告訴人
    之行為，係基於同一傷害犯意下，於密切接近之時、地實施
    ，侵害同一之法益，各行為之獨立性極為薄弱，在時間差距
    上，難以強行分開，應視為數個舉動之接續施行，合為包括
    之一行為予以評價，應屬接續犯，只論以一罪。
(三)被告丙○○、戊○○與同案被告丁○○以強暴之非法方法，
    於97年9月20日中午1時許，自工地剝奪告訴人之行動自由後
    ，將告訴人帶至墓園，直至該日下午3、4許始將載回住處，
    核被告丙○○、戊○○上揭所為，均係犯刑法第302條第1項
    之剝奪他人行動自由罪，被告丙○○另就毆打告訴人乙○○
    部分，係犯同法第277條第1項之傷害罪。起訴意旨認為被告
    丙○○在工地及車上對告訴人所為傷害行為，係以傷害之方
    式達成剝奪行動自由之目的，應為刑法第302條第1項所吸收
    ，論以刑法第302條第1項，然被告丙○○上開在工地、車上
    、墓園所為傷害告訴人之行為，與剝奪告訴人行動自由行為
    間並無關連，難認係剝奪行動自由施以強暴行為之當然結果
    ，應係另基於傷害之犯意所為，仍應論以刑法第277條第1項
    之傷害罪，此與起訴意旨另認被告丙○○在車上、墓園時恐
    嚇告訴人之行為，尚犯有刑法第305條恐嚇危害安全罪，應
    予分論併罰，均有未洽，併此敘明(至於被告戊○○在墓園
    時之共同傷害行為，因未經檢察官起訴，本院自不得併予審
    理)。
(四)被告丙○○、戊○○與同案被告丁○○、綽號「阿凱」之成
    年男子間，就上揭剝奪他人行動自由犯行，被告丙○○與被
    告戊○○、同案被告丁○○就上揭在墓園之傷害犯行，分別
    有犯意聯絡及行為分擔，為共同正犯。
(五)被告丙○○有如犯罪事實欄所載論罪科刑執行情形，有卷附
    臺灣高等法院被告前案紀錄表1份可按，其受有期徒刑執行
    完畢後5年以內再故意犯本案法定刑為有期徒刑之罪，為累
    犯，應依刑法第47條第1項規定加重其刑。
(六)被告丙○○所犯上開剝奪他人行動自由罪、傷害罪2罪間，
    犯意各別，行為互殊，應予分論併罰。
(七)爰審酌被告戊○○與告訴人乙○○間固有工程款糾紛，然於
    責任未釐清前，僅因告訴人未能依其要求給付工程款，竟與
    被告丙○○、丁○○以剝奪告訴人人身自由之方式，強迫告
    訴人付款，被告丙○○復毆打告訴人成傷，造成告訴人內心
    之無限恐懼，視他人之尊嚴如無物，目無法紀，嚴重損害社
    會公安，且其2人犯後猶飾詞否認，毫無悔意，就告訴人所
    受傷害猶未與告訴人達成和解等一切情狀，分別量處如主文
    所示之刑，並就被告丙○○部分定其應執行之刑，暨均諭知
    易科罰金之折算標準(按依司法院大法官會議釋字第662號解
    釋：「中華民國94年2月2日修正公布之現行刑法第41條第2
    項，關於數罪併罰，數宣告刑均得易科罰金，而定應執行刑
    之刑逾6個月者，排除適用同條第1項得易科罰金之規定部分
    ，與憲法第23條規定有違，並與本院釋字第366號解釋意旨
    不符，應自本解釋公布之日起失其效力。」，又總統於98年
    12月30日以華總一義字第0980 0325491號公布、於99年1月1
    日修正施行之刑法第41條第8項亦規定：第41條第1項之規定
    ，於數罪併罰之數罪均得易科罰金，其應執行之刑逾6月者
    ，亦適用之。故對於數罪併罰，數宣告刑均得易科罰金，而
    定應執行之刑超過6個月之案件，仍得易科罰金)，以示懲儆
    。至於公訴人於本院審理時雖就被告戊○○所犯剝奪他人行
    動自由罪，具體請求量處有期徒刑5月以上之刑度，惟本院
    審酌上開情節，認就被告戊○○量處如主文所示之刑，已足
    資懲儆，檢察官上開具體求刑，尚屬過重，併此敘明。
四、應適用之法條：
    依刑事訴訟法第299條第1項前段，刑法第28條、第277條第1
    項、第302條第1項、第51條第5款、第41條第1項前段、第8
    項，刑法施行法第1條之1第1項、第2項前段、第3條之3，判
    決如主文。
本案經檢察官甲○○到庭執行職務。
中    華    民    國    99    年    1     月    19    日
                  刑事第十七庭審判長法  官  陳玉聰
                                    法  官  洪挺梧
                                    法  官  簡芳潔
以上正本證明與原本無異。
如不服本判決應於收受送達後10日內向本院提出上訴書狀，並應
敘述具體理由；其未敘述上訴理由者，應於上訴期間屆滿後20日
內向本院補提理由書（均須按他造當事人之人數附繕本）「切勿
逕送上級法院」。
                                    書記官  吳詩琳
中    華    民    國    99    年    1     月    19    日
附錄論罪科刑法條全文：
中華民國刑法第302條
私行拘禁或以其他非法方法，剝奪人之行動自由者，處5年以下
有期徒刑、拘役或3百元以下罰金。
因而致人於死者，處無期徒刑或7年以上有期徒刑，致重傷者，
處3年以上10年以下有期徒刑。
第1項之未遂犯罰之。

司法院資訊處製作；財團法人民間司法改革基金會備份。
